【裁判字號】    99,訴,329
【裁判日期】    991130
【裁判案由】    返還土地等
【裁判全文】
臺灣花蓮地方法院民事判決               99年度訴字第329號
原      告  財政部國有財產局臺灣北區辦事處花蓮分處
法定代理人  陳水勝
訴訟代理人  邱鈺光
            郭游貞
            葉美蘭
被      告  黃金燦
上列當事人間請求返還土地等事件，本院於民國99年11月17日言
詞辯論終結，判決如下：
    主      文
被告應將坐落花蓮縣吉安鄉○○段5459、5470、5467、5471地號
土地上、如附圖所示黃色部分（含黃色網狀部分）之建物及地上
占用物清除，將該部分之土地併同附圖所示橙色、綠色之土地返
還原告。
被告應給付原告新台幣陸仟捌佰伍拾肆元，及自民國99年11月18
日起至返還前項土地之日止，按年息百分之五計算之利息。
訴訟費用由被告負擔。
    事實及理由
一、原告主張：坐落花蓮縣吉安鄉○○段5459、5470、5467、
    5471地號土地（下稱系爭土地）為國有土地，原告為管理機
    關，被告所有建物及建材等地上物占用系爭土地如附圖所示
    黃色部分（含黃色網狀部分），並占用附圖所示橙色、綠色
    部分土地，原告於99年1月13日發函通知被告自行清除地上
    物，將土地騰空後返還，迄今仍未見處理，顯無返還之意。
    被告占用系爭土地之建物及地上物，花蓮縣政府已經以違章
    建築為由拆過一次，目前現場留存一個貨櫃屋及物品，被告
    最近又蓋了一間簡易廁所，原告均已派員勘查進行實際測量
    ，在縣政府拆除時，被告將貨櫃屋吊離現場，拆除結束後又
    吊回現場放置，被告並無合法之承租權，爰依民法第767條
    規定請求清除建物及地上物後返還土地。另依民法第179條
    規定請求相當於租金之不當得利，計算方式按國有土地追收
    使用補償金標準計算如附件所示。爰依上開法條規定請求，
    並聲明：如主文第1、2項所示，第2項利息自起訴狀繕本送
    達被告即99年11月18日起算。
二、被告則以：被告依照國有財產局公告「國有耕地放租實施辦
    法」第8條及國有耕地放租實施事項第4點，放租對象及順序
    （一）82年7月21日前已實際耕作，並願意繳清歷年使用補
    償金之現耕者。被告於93年12月17日已向花蓮縣政府陳明，
    於93年12月依上開辦法申請辦理承租手續，經原告依法派員
    會勘測量繪圖，計算被告實際使用面積，並有申請承租記載
    ，也向被告收取使用補償金，被告依規定向原告辦理承租手
    續，但遭原告百般惡意刁難退件。原告明知被告於93年間就
    已依法提出承租並願意繳清歷年使用補償金申請承租，請求
    原告撤回起訴。我是在82年間向黃玉煌買土地及房子，並有
    房屋稅籍證明，被告居住之慶豐村中山路三段953巷55號於
    78年12月30日門牌初編時已具有門牌證明書，可見該屋自78
    年起即存在，原告之請求權已經罹於時效。原告收回土地並
    無其他使用目的，同段5471、5458地號國有土地上還有比我
    的房子更大的房子，為何僅向我請求，這樣公平嗎？被告前
    開房屋符合花蓮縣政府取締違章設施第2項第5款（一）目，
    拍照列管暫免查處，因被告未收到花蓮縣吉安鄉公所93年12
    月2日寄出之違章建築補辦手續通知書，而未能依建築法規
    定補辦建築執照，致居住處所於98年10月13日由縣政府執行
    拆除；依行政罰法第27條第1項規定，裁處權因3年期間已過
    而消滅。被告現仍住在系爭土地之貨櫃屋內，並有持續繳交
    房屋稅等語資為抗辯。並聲明：原告之訴駁回；如受不利判
    決願供擔保請准宣告免為假執行。
三、經查：原告主張系爭土地為原告管理之國有土地，遭被告無
    權占用如附圖所示黃色、橙色及綠色部分，黃色部分（含黃
    色網狀部分）並有建物及放置物品等情，已據原告提出土地
    登記簿謄本、國有土地勘查表─使用現況略圖（即附圖）為
    證，並為被告所不爭，應堪信為真實。被告固以前詞為辯，
    惟被告至今並未合法承租系爭土地，而被告所有房屋之稅籍
    資料，僅為稅捐機關核課稅捐之證明，無法作為該屋有權使
    用土地之證明，此外，被告亦無從舉證證明其有權占用系爭
    土地，故被告前開辯詞，並不可採。被告既無權占用系爭土
    地，原告即得本於所有權人之地位，請求被告清除地上物返
    還土地，不因尚有其他無權利者占用國有土地而得妨礙原告
    之請求權，是被告一再質疑認不公平云云，亦無可採。
四、按司法院大法官會議釋字第107號解釋謂：「已登記不動產
    所有人之回復請求權，無民法第125條消滅時效規定之適用
    。」其解釋理由書謂：「查民法第769條、第770條，僅對於
    占有他人未登記之不動產者許其得請求登記為所有人，而關
    於已登記之不動產，則無相同之規定，足見已登記之不動產
    ，不適用關於取得時效之規定，為適應此項規定，其回復請
    求權，應無民法第125條消滅時效之適用。復查民法第758條
    規定：『不動產物權，依法律行為而取得、設定、喪失、及
    變更者，非經登記不生效力』，土地法第43條規定：『依本
    法所為之登記，有絕對效力』。若許已登記之不動產所有人
    回復請求權，得罹於時效而消滅，將使登記制度，失其效用
    。況已登記之不動產所有權人，既列名於登記簿上，必須依
    法負擔稅捐，而其占有人又不能依取得時效取得所有權，倘
    所有權人復得因消滅時效喪失回復請求權，將仍永久負擔義
    務，顯失情法之平。」又該會議釋字第164號解釋謂：「已
    登記不動產所有人之除去妨害請求權，不在本院釋字第107
    號解釋範圍之內，但依其性質，亦無民法第125條消滅時效
    規定之適用。」可見已登記之不動產，不適用關於取得時效
    之規定，其所有權人之回復請求權及除去妨害請求權，均無
    民法第125條消滅時效規定之適用。本件系爭土地登記為中
    華民國所有，原告為管理人，縱被告辯稱其所有房屋於78年
    間起即存在等情非虛，依據前述說明，原告依民法第767條
    規定請求排除占有返還土地之權利，縱長時間不行使，但一
    經行使而於本件起訴請求，被告即無從依民法第125條規定
    為時效抗辯。另被告所辯行政裁罰期間，與原告本件請求權
    無涉，附此敘明。
五、按所有人對於無權占有或侵奪其所有物者，得請求返還之。
    對於妨害其所有權者，得請求除去之，民法第767條定有明
    文。本件被告無權占有系爭土地如附圖所示黃色、橙色、綠
    色部分，原告自得請求清除地上物返還土地。再按無法律上
    之原因而受利益，致他人受損害者，應返還其利益，民法第
    179條前段定有明文。無權占有他人土地，可以獲得相當於
    租金之利益為社會通常之觀念，最高法院亦著有61年台上字
    第1695號判例可參。故原告請求被告給付占用系爭土地相當
    於租金之不當得利，並按國有土地追收使用補償金標準計算
    如附件所示（被告對該計算之方式及金額均不爭執），即屬
    有據。
六、從而，原告依民法第767條、第179條規定請求如主文第1、2
    項所示，為有理由，應予准許。本件事證已臻明確，兩造其
    餘攻擊防禦方法與舉證，均無礙勝負判斷，爰不一一論列，
    附此敘明。
七、訴訟費用負擔之依據：民事訴訟法第78條。
中    華    民    國    99    年    11    月    30    日
                            民事庭法官  楊碧惠
上為正本係照原本作成。
如不服本判決，應於送達後20日內，向本院提出上訴狀並表明上
訴理由，如於本判決宣示後送達前提起上訴者，應於判決送達後
20日內補提上訴理由書(須附繕本)。
中    華    民    國    99    年    11    月    30    日
                            書  記  官  羅仕健

司法院資訊處製作；財團法人民間司法改革基金會備份。
